【裁判字號】    97,上更(一),227
【裁判日期】    971209
【裁判案由】    貪污治罪條例
【裁判全文】
臺灣高等法院臺中分院刑事判決     97年度上更(一)字第227號
上  訴  人  台灣台中地方法院檢察署檢察官
上  訴  人
即  被  告  己○○
                    現羈押臺灣臺中看守所
選任辯護人  蔡瑞煙律師
上  訴  人
即  被  告  丁○○
選任辯護人  常照倫律師
上列上訴人因貪污治罪條例案件，不服臺灣臺中地方法院95年度
訴字第3721號中華民國96年4月18日第一審判決（起訴案號：臺
灣臺中地方法院檢察署95年度偵字第17691、18005、27692號）
，提起上訴，本院判決如下：
    主  文
原判決關於己○○公務員違背職務收不正利益、公務員違背職務
期約賄賂、公務員違背職務收受賄賂、定應執行刑部分及丁○○
部分均撤銷。
己○○共同公務員對於違背職務之行為，收受不正利益，處有期
徒刑伍年肆月，褫奪公權肆年，減為有期徒刑貳年捌月，褫奪公
權貳年。又公務員對於違背職務之行為，收受賄賂，處有期徒刑
伍年貳月，褫奪公權肆年，減為有期徒刑貳年柒月，褫奪公權貳
年；所得財物新臺幣仟元追繳沒收，如全部或一部無法追繳時
，應以其財產抵償之。應執行有期徒刑伍年，褫奪公權貳年；所
得財物新臺幣仟元追繳沒收，如全部或一部無法追繳時，應以
其財產抵償之。
丁○○共同公務員對於違背職務之行為，收受不正利益，處有期
徒刑壹年肆月，褫奪公權貳年，減為有期徒刑捌月，褫奪公權壹
年；又共同連續公務員對於非主管之事務，明知違背法令，利用
職權機會圖自己不法利益，因而獲得利益，處有期徒刑壹年陸月
，褫奪公權貳年，減為有期徒刑玖月，褫奪公權壹年，共同圖利
所得財物新臺幣參萬貳仟壹佰元應連帶追繳沒收，如全部或一部
無法追繳時，以其財產抵償之。又共同公務員對於非主管之事務
，明知違背法令，利用職權機會圖自己不法利益，因而獲得利益
，處有期徒刑捌月，褫奪公權貳年，減為有期徒刑肆月，褫奪公
權壹年，共同圖利所得財物新臺幣壹仟貳佰元應連帶追繳沒收，
如全部或一部無法追繳時，以其財產抵償之。又公務員對於非主
管之事務，明知違背法令，利用職權機會圖自己不法利益，因而
獲得利益，處有期徒刑捌月，褫奪公權貳年，減為有期徒刑肆月
，褫奪公權壹年，圖利所得財物新臺幣壹萬參仟元應追繳沒收，
如全部或一部無法追繳時，以其財產抵償之；扣案之香煙拾包
，沒收。應執行有期徒刑壹年柒月，褫奪公權壹年，緩刑伍年。
扣案之香煙拾包，沒收，共同圖利所得財物新臺幣肆萬陸仟參
佰元，應追繳沒收（其中參萬參仟參佰元應如附表所示連帶追繳
），如全部或一部無法追繳時，以其財產抵償之。
    事  實
一、己○○（綽號土狗）自民國84年7、8月間起，在法務部臺灣
    臺中監獄（以下稱臺中監獄）擔任管理員，並自91年5月間
    起兼任警備隊分隊長之職務，負責該監獄替代役男之生活輔
    導、勤務分配及休假管制等業務；丁○○（綽號阿富）於93
    年5月19日分派到臺中監獄服替代役，類別為社會治安類之
    警察役，負責該監獄之崗哨及各區助勤，即主管教區收容人
    接見、看病提帶至中央台等勤務工作，2人均為依法令從事
    於公務之人員，且均經政風、法紀教育訓練，皆明知監所公
    務人員應清廉自持，不得藉機收取賄賂及不正利益，及熟知
    未依規定存放於專櫃內統一管理之菸類暨非由監獄合作社販
    賣之菸、檳榔等物，依監獄行刑法第47條、受刑人吸菸管理
    及戒菸獎勵辦法及法務部84年11月29日 (84）法監決字第27
    771號函檢附之法務部所屬監獄查禁違禁品項目表，暨臺灣
    臺中監獄辦理新收、解還、寄押收容人物品檢查管理要點之
    規定，係屬於監所違禁物品，監所管理人員均不得代受刑人
    親友夾帶、遞送。潘信義（因本案經原審判處罪刑，應執行
    有期徒刑10月、褫奪公權1年確定）因感念臺中監獄受刑人
    簡士發在入監服刑之前曾對其多所照顧，且甫遭喪妻之慟，
    欲透過管道讓簡士發在獄中得享較佳之工作及煙、檳榔等物
    享受，乃基於對公務員關於違背職務之行為交付不正利益及
    期約之犯意，先於95年5月10日下午11時21分，利用己○○
    以所持用之0000000000號行動電話撥打潘信義所持用之0000
    000000號行動電話聯絡之際，在電話中約略拜託己○○照顧
    簡士發，己○○予以應允，並交代負責簡士發所處教區提帶
    工作之丁○○對簡士發特別關照，潘信義為再次確認上開關
    照事項，旋於95年5月11日晚間招待己○○、丁○○至位於
    臺中市○○○○路之「金錢豹酒店」飲酒作樂及招女陪侍服
    務，席間潘信義即再度要求己○○能對受刑人簡士發予以特
    別照顧，己○○與丁○○均明知潘信義所指特別照顧，非僅
    權限範圍內之工作指派等，尚包括夾帶屬於監所違禁品之檳
    榔及非監獄合作社販賣之香煙等物，竟在接受潘信義所提供
    招女陪侍服務飲酒作樂之不正利益後，即共同基於犯意聯絡
    予以應允，是當晚該次飲酒、招女陪侍作樂消費新臺幣（下
    同）4萬2千元，即由潘信義以簽帳方式支付，作為日後請託
    夾帶違禁物入監給簡士發之先行代價。潘信義為再次確定上
    開夾帶違禁物入監之請託得以順遂之同一犯意，乃於95 年5
    月13日凌晨1時29分許，以電話中與己○○期約將再以每月
    交付1萬元給己○○個人作為己○○後續命替代役男違背職
    務夾帶、遞送違禁物之代價，己○○亦基於同一違背職務之
    犯意，對於潘信義之期約而為應允。其後，己○○在與丁○○共同接受上開招女陪侍服務之不正利益後，而尚未取得潘
    信義單獨允諾之期約賄款前，即先違背其輔導監督替代役男
    之職務，指示知情且有犯意聯絡之丁○○夾帶2包茶葉、5包
    檳榔、5包煙等查禁品及違禁品給不知情之簡士發，嗣因遭
    查獲，己○○始終未曾收受潘信義期約時所應允之賄款。
二、己○○明知94年8月份分派到臺中監獄服替代役王建翔，於
    服替代役之前，即與社會上俗稱之討債集團成員熟識，於95
    年6月13日上午6時58分接獲王建翔以電話告知要請假外出討
    債，己○○明知該外出討債行為隨時可能引起糾紛，基於輔
    導替代役男之責本應立即阻止，且王建翔所持之理由更非准
    予請假之正當事由，而當時警備隊隊長胡正鋒亦在隊上，請
    假本須由隊長核准，竟於王建翔在電話中表示是日討債所得
    將與己○○五五分帳之方式行求己○○，請己○○讓其違背
    請假規定外出時，基於期約、收受賄賂之犯意，違背職務擅
    准王建翔外出，於隊長胡正峰發覺時更包庇之，進而以電話
    指示王建翔在返回臺中監獄時，務必攜帶至藥局購買之藥物
    ，以生病請假掩飾己○○違法准許其請假至外討債之不法事
    實，用以矇蔽臺中監獄相關隊職幹部之查核。嗣王建翔當日
    在外順利討得債款，於嗣後返回臺中監獄隊部時，即依約將
    當日暴力討債所得報酬6千元之一半即現金3千元交付予己○○收受，作為己○○違背職務准其外出之代價。
三、丁○○（綽號阿富）與黃進強、李孟憲（綽號小黑）、陳棨
    沛（黃進強、李孟憲、陳棨沛因本案業經本院前審處罪刑確
    定）及李運祥均在臺中監獄服替代役，類別為社會治安類之
    警察役（依替代役實施條例第4條第1項、替代役實施條例施
    行細則第3條第1款第1點：擔任矯正機關警衛之輔助勤務等
    ），負責該監獄之崗哨及各區助勤，即主管教區收容人接見
    、看病提帶至中央台等勤務工作（依法務部矯正機關替代役
    男服勤管理要點第9項），均為依法令從事於公務之人員。
    丁○○與黃進強、李孟憲、陳棨沛及李運祥雖未負責違禁物
    品之查禁及管制，但均明知非監獄合作社販賣之香煙、打火
    機、檳榔、色情書刊均係監獄查禁之違禁品，依規定不得代
    受刑人夾帶遞送，詎仍利用監獄管控其等進入管制區域之漏
    洞及提帶人犯之機會，丁○○或單獨或共同基於圖自己不法
    利益之概括犯意聯絡，自95年4月間某日（起訴書誤載為95
    年3 月間某日）起至8月間某日（起訴書誤載為7月間某日）
    止，多次在受刑人及受刑人家屬之請託下，或單獨或共同夾
    帶電動玩具、香煙、檳榔、茶葉、打火機、色情書刊等違禁
    物進入臺中監獄之工廠或舍房內，交付在監服刑之受刑人，
    以謀取不法利益（各次犯罪時間、犯罪事實及獲利均詳如附
    表所示）。
四、案經臺灣臺中地方法院檢察署檢察官主動簽分後指揮檢察事
    務官、海巡署臺中機動查緝隊偵查起訴。
    理  由
甲、程序方面
一、按被告以外之人（包括證人、鑑定人、告訴人、被害人及共
    同被告等）於審判外之陳述雖不符刑事訴訟法第159條之1至
    之4等四條之規定，而經當事人於審判程序同意作為證據，
    法院審酌該言詞陳述或書面陳述作成時之情況，認為適當者
    ，亦得為證據；當事人、代理人或辯護人於法院調查證據時
    ，知有刑事訴訟法第159條第1項不得為證據之情形，而未於
    言詞辯論終結前聲明異議者，視為有前項之同意，同法第15
    9條之5定有明文。本件證人潘信義、及同案被告己○○、王
    建翔、黃進強、陳棨沛、李孟憲於偵查中，證人吳三賢、呂
    芳德於台中監獄政風室詢問時為陳述，其性質雖屬傳聞證據
    ，查無符合同法第159條之1至之4等前四條之情形，其等所
    為之上開調查及偵查筆錄內容，業經本院審理時予以提示並
    告以要旨，且各經檢察官、辯護人及被告等人表示意見。當
    事人或辯護人已知上述筆錄乃傳聞證據，除被告己○○之辯
    護人對於同案被告丁○○及潘信義於偵查中之證言，認無證
    據能力外，其餘均未於言詞辯論終結前對該等筆錄內容異議
    ，依上開規定，是證人等於調查及偵查中之證言，除上訴人
    即被告（下稱被告）己○○之辯護人有爭者外，其餘已擬制
    同意其有證據能力，本院審酌上開筆錄作成時，證人等均出
    於自己意識任意陳述，無不當取供之情形，認為以之作為本
    案之證據亦屬適當，是其等於調查及偵查筆錄之證言自具有
    證據能力。
二、按被告以外之人於偵查中向檢察官所為陳述，除顯有不可信
    之情況者外，得為證據，同法第159條之1第2項定有明文。
    證人即同案被告王建翔、丁○○及潘信義於檢察官偵查中所
    為關於被告己○○犯行之陳述，經檢察官命其等具結擔保證
    言可憑信，並經本院於審判期日予被告及辯護人行使反對詰
    問權，且證人等未曾提及檢察官在偵查時有不法取供之情形
    ，反對該項供述得具有證據能力之辯護人，亦未釋明上開供
    述有顯不可信之情況，依上說明，於同案被告王建翔、丁○○及潘信義偵查中，關於被告己○○犯行之證言自均具有證
    據能力。
乙、實體方面
壹、認定犯罪事實之理由及依據：
一、犯罪事實一：
    訊據上訴人即被告 (下稱被告）己○○矢口否認有此部分犯
    行，並辯稱：95年5月11日前往金錢豹酒店純粹朋友喝酒，
    並無請託情事，而95年5月13日凌晨1時29分有跟潘信義通電
    話，當時伊在大甲住，正在打麻將，與潘信義聊了一下就切
    斷，當時並沒有在電話中提到如何照顧簡士發，潘信義於電
    話中有提到要給伊1萬元，但伊不清楚潘信義為何要給伊1萬
    元，伊當時正忙著打麻將。亦沒有指示丁○○夾帶香煙等違
    禁物進入監獄工廠給簡士發云云。經查：
(一)被告己○○自84年7、8月間到臺中監獄擔任管理員，並在戒
    護科警備隊擔任分隊長，負責替代役男之生活輔導及勤務分
    配，上訴人即被告（下稱被告）丁○○於93年5月19日分派
    到臺中監獄服替代役，類別為社會治安類之警察役，負責該
    監獄之崗哨及愛區助勤，即主管教區收容人接見、看病提帶
    至中央台等勤務工作，此業據其2人供承在卷。被告雖否認
    有接受潘信義之請託云云，惟觀諸被告己○○與潘信義及不
    詳姓名友人間之通話內容：
  (1)95年5月10日下午11時21分，己○○以所持用之0000-000-00
    0號行動電話撥打同案被告潘信義所持用之0000-000-000 號
    行動電話之通話內容：
    「（Ａ為被告己○○，Ｂ為潘信義）
    Ａ：你大哥有跛腳嗎？
    Ｂ：沒有。
    Ａ：進去之前有跛腳嗎？
    Ｂ：沒有，都沒有，我念號碼給你，等一下。
    Ａ：好。
    Ｂ：愛七工，怎沒寫號碼呢？
    Ａ：簡士發嗎？
    Ｂ：對啦，我大哥沒跛腳啦。
    Ａ：現在顧水房嗎？
    Ｂ：對，現在顧水房。
    Ａ：這樣子沒錯啦。
    Ｂ：他現在顧水房沒錯，做幹部啦，1987。
    Ａ：好啦。
    Ｂ：麻煩一下。」
    等語，有該次通訊監察譯文在卷可稽（見偵17691號卷一p43
    ），且被告己○○於95年8月8日檢察事務官訊問時亦坦承：
    該次通訊監察譯文內容係伊與潘信義之對話，及潘信義有交
    代伊，要伊照顧受刑人簡士發，這件事伊有叫丁○○去找簡
    士發，因丁○○剛好站簡士發房舍的哨，伊叫丁○○跟簡士
    發說潘信義在關心他等語。
  (2)95年5月12日下午10時59分，被告己○○以所持用之上開行
    動電話與不詳之人所持用之0000-000-000號行動電話之通話
    內容：
    「（Ａ為被告己○○，Ｂ為不詳之人）：
    Ａ：沒有啦，我昨天在家裡跟人家講話才過去文心南七店的
        。
    Ｂ：我知道，你不是跟瘋狗義嗎？
    Ａ：對，跟阿義他們。
    Ｂ：他跟誰？
    Ａ：就他跟阿發的小弟，也是在拜託事情的。」
    等語，有該次通訊監察譯文在卷可稽（見偵17691號卷一p44
    ）。且被告己○○於95年8月8日檢察事務官訊問時亦坦承該
    次通訊監察譯文內容為其聲音，且當天消費金額是潘信義與
    他朋友一起買單請客；又於同日偵訊時復坦承：「（潘信義
    請你喝酒，是否請你照顧他大哥簡士發？）是的。（你如何
    照顧簡士發？）從潘信義講的時候開始，他都沒有給1萬元
    ，我叫丁○○買茶葉、煙先給簡士發」等語；於95年11月15
    日偵訊時又再度坦承：「當時在金錢豹酒店喝酒時，我與丁○○、張岳龍、潘信義都在場，我有居間介紹，並叫丁○○
    買茶葉給簡士發。」等語。而同案被告潘信義於原審96年1
    月31日審理時亦結證稱：「（為何那麼大方請客？）請人家
    處理事情，對方不拿錢，當然要請人家吃飯，這是一般人情
    事理。」等語。顯見，同案被告潘信義招待被告己○○、丁○○享受招女侍服務飲酒，與其請託被告己○○指示下屬照
    顧簡士發一事間，確實存有對價關係存在，而非一般尋常交
    際飲宴。被告己○○於原審及本院前審雖均辯稱當天前往金
    錢豹酒店飲酒作樂，純料是潘信義以招待朋友之方式招待伊
    云云，於本院審理時則改稱當天前往酒店飲酒係因同事甲○○之兄到台中，為招待客人，乃與丙○○共同湊錢請客，並
    無接獲潘信義招待，並以證人丙○○之證詞為憑，然查本件
    被告己○○是日前往酒店飲宴之帳款計4萬2千元，係由潘信
    義以簽帳方式買單，且迄今尚未清償，業經證人即金錢豹員
    工戊○○於本院結證在卷，並有商業本票之簽單一紙在卷可
    稽，且依證人丙○○於本院審理時證稱當天係接獲潘信義電
    話邀約，欲介紹認識朋友始前往酒店，之前與己○○並不認
    識等語，及證人甲○○於本院審理時對於是否曾與己○○、
    丙○○及潘信義一同前往金錢豹飲酒等，則表示僅記得與己○○前往ktv，但否認認識丙○○及潘信義二人，而證人戊○○對於開次簽帳消費當天，在場有無甲○○、丙○○，亦
    證稱伊僅認識阿義即潘信義，其餘均不認識等情，可知，甲○○與丙○○及潘信義均不相識，且被告己○○亦不認識丙○○，則甲○○之兄到台中一遊，豈有由被告己○○與互不
    相識之丙○○一同出資之理，又如被告己○○所言係伊與丙○○共同出資招待己○○同事甲○○之兄一事屬實，衡諸常
    理，亦應由當天作東請客之己○○或出資之丙○○一同向店
    家買單，豈有作東之人即己○○將款項交由潘信義出面買單
    ？再佐以，是日之消費迄今尚未清償，亦經證人戊○○證述
    在卷，並有簽單一紙可稽，苟被告己○○及丙○○合計業已
    交付4、5萬元之現款予潘信義，潘信義豈有將己○○委託結
    帳一事，仍以簽單欠帳方式為之。綜上，本件被告己○○於
    本院審理時，始翻異前供，所辯實無可採信為真正。本件係
    同案被告潘信義招待被告己○○及其下屬丁○○享受招女侍
    服務飲酒，灼然甚明。
  (3)95年5月13日凌晨1時29分，潘信義復以其所持用之上開行動
    電話撥打被告己○○所持用之上開行動電話之通話內容：
    「（Ａ為潘信義，Ｂ為被告己○○）
    Ｂ：在幹嘛？
    Ａ：大甲，回來家裡。
    Ｂ：你今天有．．．
    Ａ：有啦，有處理啦，今天就開始處理了。
    Ｂ：哥，我跟你說，以後我就是每個月，你也不用分那些小
        弟，我就拿1萬給你。
    Ａ：現在東西都叫他們買呢。
    Ｂ：買的錢我出，我就是拿1萬給你花。
    Ａ：好，但是也是給他們，沒給他們我們怎麼交代。
    Ｂ：我經濟上沒辦法．．．你懂我的意思吧。
    Ａ：剛開始要給他們。
    Ｂ：之後呢？
    Ａ：之後就像說的那樣啦。
    Ｂ：好。」
    等語，有該次通訊監察譯文在卷可稽（見偵17691號卷一p45
    ）。且被告己○○於95年8月8日檢察事務官訊問時坦承：該
    次通話內容係伊與被告潘信義之對話，當時潘信義說要每月
    給伊1萬元，不用分給其他替代役，伊也有答應他，伊叫替
    代役買茶葉給簡士發，讓簡士發喝好一點的茶，錢是伊出的
    ，伊的意思是除了1萬元外，茶葉的錢也要跟伊算等語；且
    於同日偵訊時亦坦承：「（潘信義是否有答應將來每月要給
    你1萬元？）有，我也同意。」等語。而同案被告潘信義於
    95年8月8日偵訊時亦結證稱：「（提示95年5月13日之監聽
    譯文，你是否請己○○照顧你大哥簡士發，每月給他1萬元
    花用？）我有這樣說，這是當天在文心南七店內就與他提過
    了，我還沒給錢，後來就被抓了。」等語，互核均屬相符。
    足認被告己○○與潘信義間，對於潘信義係基於日前在金錢
    豹酒店提供女侍服務飲酒作樂之不正利益，以請託日後夾帶
    違禁物入監等特別關照簡士發之同一犯意，進一步期約將給
    予被告己○○個人賄賂之意思表示已屬合致。
(二)被告丁○○就犯罪事實一所載之犯行坦承不諱，並於95年8
    月8日偵訊時結證稱：「（你有無夾帶煙、酒等物給簡士發
    ？）酒沒有，只有煙，是己○○交代以後，他外面的朋友瘋
    狗義來找我做的，我夾帶2包茶葉、5包檳榔上下、5包煙，
    煙都是峰牌的，這些錢都沒有收，算做情，是土狗己○○交
    代的，我先去找簡士發，問他需要什麼，只有給少量的，因
    己○○是我的分隊長。」等語；又於95年11月15日偵訊時供
    承：「（有無拿東西給簡士發？）有，我拿煙、茶葉、檳榔
    給簡士發，這是分隊長己○○曾經口頭上交代，我總共拿了
    3、4次給簡士發，時間在去金錢豹酒店之前、之後都有。」
    等語，又於本院前審結證：
    「檢察官問：消費之前幾天己○○是否有向你提過要照顧簡
                士發？你當時陳述是否正確？（提示95年訴字
                第3721卷二p52、55）
      丁○○答：正確。
      檢察官問：（提示上開卷宗p51）當時辯護人問你去酒店
                前都已經知道要去接受招待不用付錢，付錢的
                人就是潘信義，你回答說是，是否正確？
      丁○○答：正確。」等（見本院前審卷p218）。
    又同案被告潘信義就犯罪事實一所載之事實，於原審坦承不
    諱，並於95年8月8日偵訊時結證稱：「（你有無拜託監所管
    理員己○○照顧你  大哥簡士發？）有。（你有無招待己○○至文心南七店去喝酒？）有，有2次是好幾年前，最近1次
    是95 年5月間，我要去臺北工作前，當天有我，還有我的朋
    友4、5個，己○○一個人，當天約花了3萬餘元，錢都是我
    出的，應該是給現金，當天叫了6個小姐，我在當場有拜託
    己○○照顧簡士發。」等語。於原審96年1月31日審理時亦
    結證稱：伊在金錢豹酒店時，有跟在場人說簡士發精神狀況
    不好，也有請他們幫簡士發買茶葉、內衣等語。經核與被告
    己○○、丁○○上開供述相符。至於證人簡士發於本院前審
    結證否認曾收受被告丁○○交付之茶葉云云（見本院卷p215
    ），與上揭證據資料不符，核無可採。
(三)至於證人潘信義於96年1月31日原審審理時雖曾證稱：「（
    請己○○喝酒，是要拜託他照顧簡士發？）我們平常就會約
    出來喝酒。並非要他照顧簡士發才去金錢豹的。（你們當天
    去金錢豹消費多少？）約4萬多，我當時身上只有3萬多，故
    己○○好像有拿6千元或是5千元給我。（監聽譯文顯示，你
    拜託己○○照顧，每月給他1萬元，是否有此事？）是我主
    動提到，但己○○說不願意拿這筆錢，他說不用。這1萬元
    ，算是請替代役代買茶葉物品，但己○○不願拿這1萬元。
    」等語，另於本院前審審理時證稱：
    辯護人蔡瑞煙律師（下稱辯護人）問：
              除了本案去金錢豹之外，你以前有無跟被告己○○去過酒店？
    潘信義答：是自助式ＫＴＶ。
    辯護人問：你跟己○○去ＫＴＶ是誰付錢？
    潘信義答：有時候是己○○付錢，有時候是我付錢。
    辯護人問：95年5月11日去金錢豹酒店是誰提議的？
    潘信義答：我。
    辯護人問：當天己○○有無要求或暗示你帶他去酒店？
    潘信義答：無。
    辯護人問：當天你先到己○○家裡對不對？
    潘信義答：是的
    辯護人問：你去他家，有無事先約好？
    潘信義答：好像我有打電話給他。
    辯護人問：就你請託他照顧簡士發這件事，己○○有無暗示
              或要求你給他好處？
    潘信義答：無。
    ．．．
    檢察官問：（提示95年訴字第3721卷二第61頁筆錄內容）你
              說的是否實在？
    潘信義答：我認罪不是說我有拿一萬元給己○○，那是我自
              己要給己○○，拜託他幫我買茶葉等。
    辯護人問：你去金錢豹之前，有無跟己○○提到說要照顧簡
              士發？
    潘信義答：是先去吃飯，去金錢豹的時候才說的。
    辯護人問：你在一審法院有說一萬元是你主動提到的，己○○說不願意拿這筆錢，你有這樣說對嗎？
    潘信義答：之前去不知道，是我主動要求他幫我照顧一下，
              我願意支付他一萬元，這是我之前請他去幫我買
              茶葉給簡士發，可以用這一萬元去抵，我印象中
              好像是這樣。
    （見本院前審卷p211-213），除與其偵查中之證述不符，且
    依證人潘信義於原審亦曾供證稱：「（偵訊中證稱，你說要
    給塗國隆1萬元等語，有何意見？）我從頭到尾都認罪。（
    為何你在地檢署證稱金錢豹消費是你出錢，於本院卻說己○○也有出錢？）我於地檢署偵訊所述都實在。」等語，且其
    證稱被告己○○不願意拿1萬元，亦與通訊監察之結果不合
    ，足認證人潘信義於原審初始之上開證述及本院證言，係迴
    護被告己○○而為附和之詞，與事實不符，被告己○○之辯
    解純係事後卸責諉過之詞，非可採信。此外，並有臺灣臺中
    監獄加強替代役男法紀常識專案宣導計劃、臺灣臺中監獄勤
    前教育規定事項暨政令宣導紀錄簿、臺灣臺中監獄95年度替
    代役男政風座談會會議記錄、法務部所屬監獄、看守所、少
    年輔育院、少年觀護所查禁違禁品項目表各1份在卷可憑，
    足證被告己○○在臺中監獄有對替代役男進行法紀常識宣導
    ，被告丁○○就香煙、檳榔等物均屬於監獄內所查禁之違禁
    物品亦知之甚詳。至於起訴書記載「（己○○）向潘信義回
    覆簡士發已在顧水房（洗澡堂），為較輕鬆的工作，藉以展
    現其確有依約行事」云云，惟被告己○○係於95年5月10日
    下午11時21分與潘信義通話時提及簡士發在顧水房（參見該
    次通訊監察譯文），且觀其2人對話內容，可知被告己○○
    之目的係在與潘信義確認簡士發其人，當時其尚未接受潘信
    義招待，自無展現其確有依約行事之情狀，起訴書之記載容
    有誤會，附此敘明。
二、犯罪事實二：
    訊據被告己○○於原審審理時均坦承有自被告王建翔處取得
    3 千元之事，但否認有收受賄賂之犯行，辯稱：王建翔於95
    年6月13日上午6時58分打電話給伊，說他會晚點到，並非說
    要外出，他應該是要請假2個小時，但王建翔回來後並沒有
    向伊辦理請假手續。王建翔請假的事由是說要看醫生，他有
    中耳炎，伊不曉得王建翔當天早上跑到水里去向人討債，王
    建翔也沒有將討債所得分一半給伊。王建翔拿給伊的3千元
    是要還之前向伊借錢去繳唱歌的錢，不然就是請伊代繳內門
    市飯錢云云。經查：
  (1)依同案被告王建翔於95年6月13日上午6時58分，以其所持用
    之0000-000-000號行動電話撥打被告己○○所持用之0000-0
    00-000號行動電話之通話內容：
    「（Ａ為被告己○○，Ｂ為被告王建翔）：
    Ａ：你今天不是要上班嗎？
    Ｂ：我與仲毅都有上班，本來水里那件晚上可談成的，你知
        道嗎？
    Ａ: 嗯。
    Ｂ：後來事主表示今日早上10時要談。
    Ａ：嗯，你有跟仲毅講嗎？
    Ｂ：沒有啦！我現在不是要向你請假，你了解嗎？
    Ａ：嗯。
    Ｂ：我的意思是能否2時（下午）再上班？
    Ａ：嗯。
    Ｂ：我，這一條（帳），就是這一條，我的部分，我們兩人
        五五分帳啦！
    Ａ：你，沒有啊，那你也要先進去的啊！
    Ｂ：我就是要先進來點名啊！
    Ａ：對啊！點完名後再走。
    Ｂ：是啊！我就是要點完名後再走。
    Ａ：好啦！好啦！這樣我知道了。
    Ｂ：到時我們下去，大仔，到時我分多少，我們兩人五五分
        帳。
    Ａ：好啦！不要緊啦，你．．．
    Ｂ：啊．．．啊，他這條40萬元會錢，事主說只要拿回20
        萬元而已。
    Ａ：是、是。
    Ｂ：問題是能收回多少，我還不知道。
    Ａ：好啦！ＯＫ啦！」
    等語，及被告王建翔於同日上午8時29分，以上開電話撥打
    給被告己○○上開電話之通話內容：
    「
    Ａ：喂！
    Ｂ：老大嗎？
    Ａ：是啊！怎樣？
    Ｂ：我出來了。
    Ａ：好啦！好！
    Ｂ：如果隊長有發見而問你為何幫我蓋章，你就跟他說我要
        去領錢。
    Ａ：好啦！好啦！」
    等語，有該2次通訊監察譯文在卷可稽（見偵17691號卷一p1
    02、103）。且同案被告王建翔於95年8月8日檢察事務詢問
    時亦供稱：「我跟己○○說我要請假，去水里討債，我跟他
    說如果有要到債，要跟他五五對分，結果當天我討債分到6
    千元，隔天我就把3千元分給他，我討債跟他分帳只有這次
    」、並於同日偵訊時結證稱：「（誰委託你到南投討債？）
    順平，他是水里人，我到南投討了3次，在95年6、7月間總
    共去過3次，後來我討到6千元，我分給己○○3千元，我在
    臺中監獄隊部我的房間那裡交給己○○。（你是否為了討債
    請己○○放你假？）有一天是，當時我有答應討債有討到，
    一半要給己○○，就是這6千元。」等語，又於本院前審審
    理時結證稱：
    「
    辯護人蔡瑞煙律師（下稱辯護人）問：
              95年6月13日上午你跟涂通電話，也是要請假是
              嗎？
    王建翔答：是的。
    辯護人問：他有無准你假？
    王建翔答：他叫我進去。
    辯護人問：你在電話中有提到討到的錢，五五分帳對嗎？
    王建翔答：對。
    ．．．
    檢察官問：（提示95年訴字第3721卷一第55頁）當時法官問
              你說你是請求己○○幫你調假，你有無分給己○○好處？你當時說如果有收到帳的話，要分一半
              給己○○，你當時陳述是否實在？
    王建翔答：實在。
    檢察官問：後來因為是請病假，己○○是否交代你要去藥局
              拿藥回來？（提示原審卷第二宗第72頁），
    王建翔答：他不用交代這個事情，我自己也會去做，我是真
              的要去拿藥，事實上我也有去拿。
    檢察官問：你當初的回答是正確的嗎？
    王建翔答：正確。
    檢察官問：你當時請假的理由最初說是生病，後來你又告訴
              己○○說如果隊長問起的話，你就說要去領錢，
              你當時筆錄是否實在？（求提示上開卷宗第71頁
              ）
    王建翔答：正確。」
    等語（見本院前審卷p221-222），互核均屬相符。
  (2)被告己○○於95年6月13日上午10時56分，以其所持用之000
    0-000-000號行動電話撥打被告王建翔所持用之
    0000-000-000號行動電話之通話內容為：
    「（Ａ為被告王建翔，Ｂ為被告己○○）
    Ａ：真的洩露出來了喔？
    Ｂ：對啊！我還想辦法演一齣戲呢。
    Ａ：他有說什嗎？
    Ｂ：沒有啦，他只是在找你。
    Ａ：嘿！
    Ｂ：如果說你去繳款，他就知道你去找誰了。這樣講不通的
        ，所以我就乾脆說你去看醫生。
    Ａ：對啊，你就跟他說我去找醫生看耳朵啦！
    Ｂ：對啊！
    Ａ：對了，回去後會被念嗎？
    Ｂ：不會啦！
    Ａ：你攬下來吧？
    Ｂ：好啦！
    Ａ：這條順利啊！
    Ｂ：好啦，ＯＫ啦！
    Ａ：這有順利啦。另外，你是跟隊長說我去看醫生嗎？
    Ｂ：對啊！對啊！
    Ａ：你就是跟他說我去看醫生，對吧？
    Ｂ：你要記得把藥包帶回來哦！花50元去拿藥。
    Ａ：好啦，好啦！
    Ｂ：啊，你要記得拿耳鼻喉科的哦。
    Ａ：好啦，我知道。」
    等語，有該次通訊監察譯文在卷可稽（見他1379號卷一p136
    ～137、p139），且被告王建翔於95年8月8日偵訊時亦結證
    稱：「（你去討債是否只分一次給己○○？）是的。（己○○那次放你假是否被主管知道？）是，他就叫我去耳鼻喉科
    拿藥，說是去看醫生。」等語，足認被告己○○確有違反請
    假規定，准許被告王建翔未經請假手續外出，且於隊長發現
    時，替王建翔編造外出就醫之謊言，並交代王建翔帶耳鼻喉
    科的藥回來搪塞之事實。
  (3)被告己○○之上開辯解非但與同案被告王建翔於偵查中之供
    述及證述出入甚多，且與上開通訊監察內容不符，顯非事實
    。雖證人即同案被告王建翔於原審96年1月31日審理時證稱
    ：「（為何要給己○○3千元？）我是想說拿給他一半。至
    於己○○是想說我是要還欠款。（拿3千元給己○○時，有
    無說這3千元要做什麼用？）我拿3千元給他時，沒有說什麼
    ，是己○○說那就從帳款扣掉。（當時以何理由出監？）我
    說生病，請病假外出。當時我跟己○○請病假。（拿3千元
    給己○○時，己○○有說什麼？）己○○那時沒有說什麼。
    但己○○後來有扣掉3千元，因為我欠他錢，他都有記帳。
    我是6月13日外出討債，我於6月14日拿3千元給己○○，是6
    月15日己○○在他筆記本寫上扣3千，這是6月15日己○○打
    我或是我太太手機跟我說的，我不敢確定是打到何人手機。
    」等語，然同案被告王建翔證稱其係請病假外出，已與通訊
    監察結果不合，且其之前於偵查中及原審訊問時從未曾提及
    其與被告己○○間之債務關係，亦未曾提及被告己○○於6
    月15日打電話給伊一事，而同案被告王建翔於原審同次審理
    時亦供稱伊並未親眼看到己○○在記帳之筆記本上寫扣3千
    元，足認同案被告王建翔於原審所為之上開證述，係迴護被
    告己○○之詞，無從採為有利被告己○○之證據；被告己○○之辯解與事實不符，非可採信。
三、犯罪事實三：
(一)附表編號１部分：
    訊據被告丁○○就此部分犯罪事實坦承不諱，核與共同被告
    黃進強所述亦互核相符，並有被告丁○○所持用之0000-0
    00-000號行動電話於95年4月17日下午9時51分與共犯李運祥
    持用之0000-000-000號行動電話通訊監察譯文、及95年4月
    18日下午7時59分與同案被告黃進強持用之0000-000-000號
    行動電話通訊監察譯文在卷可資佐證，事證明確，被告丁○○此部分犯行堪以認定。
(二)附表編號２部分：
    訊據被告丁○○就此部分犯罪事實坦承不諱，核與共同被告
    黃進強所述互核相符，並有被告丁○○所持用之0000-000-0
    00號行動電話於95年4月14日下午4時，與案外人呂學豪所持
    用之0000-000-000號行動電話之通訊監察譯文、案外人林志
    明於中華郵政股份有限公司，帳號00000000000000號帳戶之
    交易明細表（於95年4月14日跨行轉入1萬5千元）各1份在卷
    可資佐證，被告丁○○此部分犯行堪以認定。
(三)附表編號３部分：
    訊據被告丁○○就此部分犯行坦承不諱，核與證人即共同被
    告陳棨沛於95年8月8日偵訊時之證述相符。至於共同被告陳
    棨沛固雖辯稱：因臺中監獄福利社夜間及周日並未開放，丁○○乃請託伊在收假時順便到附近便利商店買5包長壽香煙
    ，在替代役男宿舍交付其使用，且以便利商店的售價向丁○○取得香煙款，並無任何不法利益所得，丁○○並非受刑人
    ，交付香煙之地點亦非戒護區域，伊應無不法情事云云。惟
    依監獄行刑法第47條、受刑人吸菸管理及戒菸獎勵辦法及法
    務部84年11月29日 (84）法監決字第27 771號函檢附之法務
    部所屬監獄查禁違禁品項目表，受刑人吸食之菸，應由監獄
    合作社販賣，不得由外界送入或自行攜入，該未依規定存放
    於專櫃內統一管理之菸類，屬違禁品，非當時均在臺中監獄
    服替代役，類別為社會治安類之警察役，負責該監獄之崗哨
    及各區助勤，即主管教區收容人接見、看病提帶至中央台等
    勤務工作之被告丁○○及共同被告陳啟沛可諉為不知。共同
    被告陳啟沛既明知所夾帶入監交付丁○○之香菸，係供丁○○交付受刑人之用，竟仍將該違禁品夾帶遞送丁○○，陳啟
    沛上開行為雖未獲得利益，然其就被告丁○○之犯行，主觀
    上與丁○○有犯意聯絡。此外，並有被告丁○○所持用之00
    00-000-000號行動電話於95年4月22日下午9時28分時，與被
    告陳棨沛所持用之0000-000-000號行動電話之通訊監察譯文
    在卷可佐，被告丁○○與共同被告陳啟沛共犯此部分犯行事
    證明確，堪以認定。
(四)附表編號４部分：
    訊據被告丁○○就此部分犯罪事實亦坦承不諱，核與共同被
    告黃進強、李孟憲所為之供述互核相符，並有共同被告黃進
    強所持用之0000-000-000號行動電話及被告李孟憲所持用之
    0000-000-000號行動電話於95年5月12日通訊監察譯文在卷
    可資佐證，事證明確，被告丁○○此部分犯行堪以認定。
(五)附表編號５部分：
    訊據被告丁○○就此部分犯罪事實坦承不諱，且與共同被告
    黃進強之供述互核相符，並有被告丁○○所持用之0000-000
    -000號行動電話於95年4月20日下午7時7分，與被告黃進強
    持用之0000-000-000號行動電話之通訊監察譯文在卷可資佐
    證，被告丁○○此部分犯行堪以認定。
(六)附表編號６部分：
    訊據被告丁○○就此部分犯罪事實亦坦承不諱，且證人即共
    同被告黃進強於95年12月4日偵訊時亦證稱：「（是否認識
    愛十二工的清潔員吳三賢？）不認識，但是我曾拿過東西給
    他，他是由李孟憲引薦認識，我有跟李孟憲合作。（提示吳
    三賢政風訪談紀錄，你有無幫吳三賢夾帶何違禁物品？）名
    字我忘了，我在95年5、6月至7月初，我有帶給他打火機、
    檳榔，我跟他收5千元，這一攤是我跟李孟憲、丁○○一起
    做的，這5千元是我跟丁○○他們均分，我們有收過他2次，
    每次各5千元，2次都寄在監獄外面的大台中會客菜那裡，2
    次都是我去拿的。但我們帶給他的東西有打火機20、30顆、
    檳榔5、6包左右，沒有像他講的那麼少，我們分很多次給他
    ，但我沒辦法很明確記得次數，應該是收1萬元。」等語，
    由被告黃進強之證述無從認定其係於95年7月份向吳三賢或
    其家屬收取5千元，佐以證人吳三賢於95年8月15日臺中監獄
    政風室訪談紀錄中陳稱：「（請問本監役男黃進強有無攜帶
    違禁品予你？）黃進強於95年7月初拿打火機2個、檳榔4顆
    給我。（為何黃進強要拿檳榔及打火機予你？）我與黃進強
    因提帶會客時認識，約莫在95年5、6月間，黃進強向我表示
    因車貸缺錢，希望我能幫他，起初我未答應，後來他一直跟
    我提借錢的事，之後我同意借他5千元，就給他我弟弟（吳
    世昌）的電話，請黃進強向我弟弟拿，又約過了1個月，黃
    進強又向我借5千元，也是跟我弟弟拿的。大約在95年7月初
    ，他主動拿檳榔及打火機給我，我當時跟黃進強表示：『我
    不吃檳榔』，但黃進強很快就走開了。我就將檳榔4顆丟到
    工廠的馬桶沖掉，打火機拆解用報紙包起來丟到垃圾桶。之
    後當日，黃進強又拿1個打火機，我馬上退還給他，並表示
    ：『水房就有打火機，不需要。』」等語，亦僅能認定被告
    黃進強係於95年5、6月間向吳三賢之弟弟吳世昌分2次拿取5
    千元，而無從認定被告丁○○與黃進強及李孟憲等人於95年
    7月間尚有向吳三賢或其家屬拿取金錢，應認被告丁○○與
    黃進強、李孟憲等人共同分2次拿取5千元之時間係在95年5
    、6月份。被告丁○○此部分之犯行，亦堪認定。
(七)附表編號７部分：
    訊據被告丁○○就此部分犯罪事實均坦承不諱，核與共同被
    告黃進強、李孟憲所為之供述互核相符，且被告丁○○與共
    同被告黃進強之犯行，亦經證人即共同被告李孟憲於95年12
    月1日偵訊時結證無誤，被告丁○○此部分犯行堪以認定。
(八)附表編號８部分：
    被告丁○○就此部分犯罪事實，迭於警詢、偵訊、原審及本
    院均坦承不諱，並有長壽香煙30包扣案可資佐證，其犯行堪
    以認定。又被告丁○○僅坦承夾帶香煙30包給「阿健」，其
    於警詢中供稱茶葉2包是先買進來，及色情書刊1本是要送給
    替代役跟中央台的雜役等語，然並無證據證明有高價出售該
    2包茶葉或書刊予受刑人之情事，亦無其他證據足資證明被
    告丁○○欲夾帶香煙以外之物品給「阿健」之情事，起訴書
    另記載被告丁○○欲夾帶之物品另有色情書刊1本、打火機
    12個、茶葉2包，應屬有誤。又被告丁○○於偵查及本院審
    理時均坦承確實已收受刑人阿健親友所託而交付之1萬3千元
    現金，且不否認查扣之香煙30包原係用以交付受刑人阿健之
    違禁品，雖於本院審理時供稱因遭查獲，事後業已將1萬3千
    元退還受刑人阿健之親友等語，亦不影響被告丁○○對於非
    主管或監督之事務，明知違背法令，利用機會圖自己之不法
    利益，而收取受刑人親友交付之1萬3千元之利益之圖利犯行
    之成立，被告丁○○之辯護人以被告丁○○此部分犯行應屬
    未遂，顯有誤認，附此敘明。
(九)就犯罪事實一及三部分，並有臺中監獄戒護科94年12月1日
    、94年12月8日、94年12月9日、94年12月13日、95年1月4日
    、95年1月9日勤前教育規定事項暨政令宣導登記簿影本（均
    由被告己○○親自向替代役男宣導）、臺中監獄政風室95年
    6月28日「95年替代役男政風座談會會議紀議」及相關資料
    影本1份、臺中監獄95年4月25日「加強替代役男法紀常識專
    案宣導計劃」及相關案例介紹資料影本1份、臺灣高等法院
    檢察署80年11月29日法監字第17865號函及84年11月29日
    (84)法監決字第27771號函檢附之法務部所屬監獄查禁違禁
    品項目表1份可資佐證，足證被告己○○、丁○○等人，對
    其等個人係公務員、職務守則及相關政風法令、違法刑責，
    均應甚為熟悉，被告己○○本身係替代役領導幹部，業已親
    自宣導相關政令、政風事項，及電動玩具、打火機、檳榔、
    酒類、色情書刊及非監獄合作社販售之未依規定存放於專櫃
    內統一管理之香煙等物，依監獄行刑法第47條、法務部84年
    11月29日 (84)法監字第27771號函檢附之法務部所屬監獄查
    禁違禁品項目表，受刑人吸菸管理及戒菸獎勵辦法，暨臺灣
    臺中監獄辦理新收、解還、寄押收容人物品檢查管理要點之
    規定，係屬於監所違禁及管制物品，監所管理人員不得代受
    刑人夾帶、遞送，或用以收取不當報酬。
參、論罪科刑之理由
一、法律之修正、比較
  (一)按貪污治罪條例第2條於95年5月30日修正公布，並於同年7
    月1日施行。該條修正施行前之規定為：「依據法令從事公
    務之人員，犯本條例之罪者，依本條例處斷；其受公務機關
    委託承辦公務之人，犯本條例之罪者，亦同。」；修正施行
    後之規定為：「公務員犯本條例之罪者，依本條例處斷。」
    ，其立法理由載明係配合刑法有關公務員定義規定之修正，
    酌修該條條文。而刑法第10條第2項於95年7月1日修正施行
    前之規定為：「稱公務員者，謂依法令從事於公務之人員。
    」；修正施行後之規定為：「稱公務員者，謂下列人員：
    一『依法令』服務於國家、地方自治團體所屬機關而具有『
    法定職務權限』，以及其他依法令從事於公共事務，而具有
    法定職務權限者。二受國家、地方自治團體所屬機關依法委
    託，從事與委託機關權限有關之公共事務者。」，其立法理
    由在於修正施行前有關公務員之定義，其規定極為抽象、模
    糊，於具體適用上，經常造成不合理現象，且公務員在刑法
    所扮演之角色，有時為犯罪之主體，有時為犯罪之客體，為
    避免因具有公務員身份，未區別其從事職務之種類，即課予
    刑事責任，有不當擴大刑罰權之情形，而針對公務性質檢討
    修正。而從法條文義看，修正後刑法第10條第2項第1款所稱
    『依法令』，當係指依法律與命令而言，而此之命令自應包
    括行政程序法第150條之法規命令與第159條所稱之行政規則
    在內，是以依該條款後段所稱之『法定職務權限』，當亦同
    樣理解為法律與行政命令所定之職務。而依替代役實施條例
    第3條既規定：「本條例所稱替代役，指役齡男子於需用機
    關擔任輔助性工作，履行政府公共事務或其他社會服務。」
    ，則替代役男被派往監獄擔任備勤、崗哨、巡邏勤務，即屬
    依法令服務於國家、地方自治團體所屬機關而具有法定職務
    權限者，不論貪污治罪條例第2條有無修正，仍屬貪污治罪
    條例之適用對象。本件被告己○○在臺中監獄擔任管理員，
    並在戒護科警備隊擔任分隊長，負責替代役男之生活輔導及
    勤務分配，依監獄組織通則第1條、第11條第1項之規定，係
    依據法令從事公務之人，亦係國家所屬之法務部依法令任用
    之成員，具有法定職務權限；被告丁○○於臺中監獄服替代
    役，負責該監獄之崗哨及教區助勤，即主管教區收容人接見
    、看病提帶至中央台等勤務工作，依替代役實施條例第2條
    、第3條、第6條、替代役實施條例施行細則第3條第1項第1
    款之規定，係由內政部役政署分派至臺中監獄，依其所服替
    代役類別（社會治安類之警察役）之法令規定，執行勤務，
    均係依據法令從事公務之人，亦均具有法定職務權限，是無
    論依修正施行前後之貪污治罪條例第2條、刑法第10條第2項
    之規定，被告己○○、丁○○均係公務員，則適用其等行為
    時之法律，即修正施行前之貪污治罪條例第2條、刑法第10
    條第2項之規定，對其等並無不利之情形，本件被告丁○○
    之辯護人以被告丁○○並非刑法修正後所定之公務員，及無
    貪污治罪條例之適用，顯無足採。
  (二)新舊法比較：
    刑法業於94年1月7日修正，同年2月2日公布，於95年7月1日
    施行。修正後新法第2條第1項規定：「行為後法律有變更者
    ，適用行為時之法律。但行為後之法律有利於行為人者，適
    用最有利於行為人之法律。」，其目的係為與刑法第1條規
    定之罪刑法定主義契合，貫徹法律禁止溯及既往原則之精神
    ，乃修正為「適用行為時之法律」，並兼採有利行為人之立
    場，採「從舊從輕」原則。惟該條係規範行為後法律變更所
    生新舊法律比較適用之準據法，於新法施行後，應逕適用新
    法第2條第1項之規定，為「從舊從輕」之比較。並應就罪刑
    有關之共犯、未遂犯、想像競合犯、牽連犯、連續犯、結合
    犯，以及累犯加重、自首減輕暨其他法定加減原因與加減例
    等一切情形，綜其全部罪刑之結果而為比較。至於犯罪在新
    法施行前，新法施行後關於緩刑之宣告，應適用新法第74條
    之規定（照最高法院95年第8次刑事庭會議決議參照）。另
    屬於文字之修正、法律見解之明文化者，非屬法律變更，應
    適用裁判時法（最高法院95年第21次刑事庭. 會議決議參照
    ）。
  (1)共同正犯：刑法第28條原規定：「2人以上共同『實施』犯
    罪之行為者，皆為共同正犯。」新法修正為：「2人以上共
    同『實行』犯罪之行為者，皆為共同正犯。」將舊法之「實
    施」修正為「實行」。原「實施」之概念，包含陰謀、預備
    、著手及實行等階段之行為，修正後僅共同實行犯罪行為始
    成立共同正犯。是新法共同正犯之範圍已有限縮，排除陰謀
    犯、預備犯之共同正犯。新舊法就共同正犯之範圍既因此而
    有變動，自屬犯罪後法律有變更，而非僅屬純文字修正，應
    有新舊法比較適用之問題。經比較新舊法，新法非更有利於
    被告等，應適用修正前舊法。
  (2)連續犯：被告丁○○就附表編號1至6所示行為後，刑法業已
    刪除連續犯之規定，此刪除雖非犯罪構成要件之變更，但顯
    已影響被告丁○○刑罰之法律效果，自屬法律有變更，依修
    正後刑法第2條第1項規定比較新、舊法結果，仍應適用較有
    利於被告等行為時法律即舊法第56條之規定。
  (3)修正前刑法第51條規定：「數罪併罰，分別宣告其罪之刑，
    依左列各款定其應執行者：」其中第5款規定：「宣告多數
    有期徒刑者，於各刑中之最長期以上，各刑合併之刑期以下
    ，定其刑期。但不得逾20年。」修正後刑法第51條第5款規
    定：「宣告多數有期徒刑者，於各刑中之最長期以上，各刑
    合併之刑期以下，定其刑期。但不得逾30年。」比較結果，
    修正後刑法並非較有利於行為人，依刑法第2條第1項前段之
    規定，仍應依修正前刑法第51條第5款，定其等應執行之刑
    。
  (4)緩刑之宣告，刑法修正前之要件僅限於未曾受或前受徒刑以
    上刑之宣告者，係包括故意或過失犯罪之情形在內，修法後
    則擴大其適用範圍，凡未因故意犯罪而受徒刑以上之宣告者
    ，皆得適用之，惟本件被告丁○○未曾犯罪受有期徒刑宣告
    ，或受有期徒刑宣告後，執行完畢或赦免後，5年內未曾受
    有期徒刑以上刑之宣告，是以不論依修正前後刑法第74條規
    定，皆得宣告緩刑。惟從緩刑宣告之內容及效力，依新刑法
    第74條第2項得命行為人履行負擔，同條第4項緩刑效力不及
    於從刑及保安處分，而舊刑法行為人不須履行負擔且緩刑效
    力及於主刑及從刑，整體比較之下，依新刑法第74條所為緩
    刑宣告較不利於行為人，故依新刑法第2條第1項前段，應適
    用行為時法律，即修正前之刑法為緩刑之宣告。
二、所犯罪名及刑之加重減輕事由
  (一)所犯罪名：
  (1)被告己○○就犯罪事實一部分犯行，被告己○○以違背職務
    先後收受宴飲招待之不正利益及與潘信義期約每月賄賂間成
    立對價關係，被告己○○上開收受不正利益及期約賄賂均在
    其日後夾帶違禁物入監予簡士發之違背職務之單一犯意內接
    續進行，以實際其違背職務之犯行，被告己○○低度之期約
    行為，為高度之收受行為所吸收，應僅論以犯貪污治罪條例
    第4條第1項第5款之公務員對於違背職務之行為收受不正利
    益罪。就犯罪事實二部分，係犯貪污治罪條例第4條第1項第
    5款之公務員對於違背職務之行為收受賄賂罪。其與被告王
    建翔期約賄賂之行為係收受賄賂之階段行為，不另論罪。
  (2)被告丁○○就犯罪事實一部分，係犯貪污治罪條例第4條第1
    項第5款之公務員對於違背職務之行為收受不正利益罪。就
    犯罪事實三部分，按貪污治罪條例第4條第1項第5款，公務
    員對於違背職務之行為，要求期約或收受賄賂罪，必須行賄
    人對於公務員關於違背職務之行為而行賄為成立要件，若非
    具有關於違背職務之對價關係不能構成本罪；又該罪所謂違
    背職務，係指依其職務範圍內，應為而不為，不應為而為，
    亦即須以該公務員有該項職責為其前題要件，若無此職責，
    自不成立該條款之罪名。被告丁○○於臺中監獄服替代役，
    其職務係負責該監獄之崗哨及教區助勤，即主管教區收容人
    接見、看病提帶至中央台等勤務工作，對於監獄管制物品攜
    入之查禁並非其等職責，亦非其主管事務，是其就犯罪事實
    三即附表所示受監獄受刑人或其親友之託攜入管制物品，藉
    以收取走路工酬勞部分，係犯貪污治罪條例第6條第1項第5
    款之對於非主管之事務，明知違背法令，利用職權機會圖利
    罪。檢察官認係犯同條例第4條第1項第5款之罪，容有誤會
    ，惟基本事實同一，起訴法條應予變更。
  (二)共同正犯：
  (1)被告己○○擔任監所管理員，負責替代役男之生活輔導、勤
    務分配等工作，其違背前開職務，令擔任替代役男之被告丁○○替受刑人夾帶違禁物品，被告丁○○雖無此身分關係，
    然與被告己○○就犯罪事實一部分所犯之對於違背職務之行
    為收受不正利益罪間，有犯意聯絡及行為分擔，為共同正犯
    。
  (2)被告丁○○就附表編號4、6、7所犯之罪，與黃進強與李孟
    憲間，就附表編號2、5所犯之罪與黃進強間，就附表編號1
    所犯之罪與黃進強、李運祥間，就附表3所犯之罪，與陳棨
    沛間，有犯意聯絡及行為分擔，均為共同正犯。
  (三)刑之加重、減輕及酌減事由：
  (1)被告丁○○附表編號1至6之貪污治罪條例第6條第1項第5款
    之罪，多次犯行，時間接近，手段相似，係基於概括之犯意
    反覆而為，且觸犯構成要件相同之罪名，為連續犯，應依修
    正前刑法第56條論以一罪，並加重其刑。又被告丁○○所犯
    貪污治罪條例第4條第1項第5款之罪及同條例第6條第1項第5
    款之3罪；均情節輕微，所圖得之不正利益均在5萬元以下，
    應均依同條例第12條第1項之規定減輕其刑。再者，被告丁○○於犯罪時年僅22歲，為社會經驗不足、思慮淺薄之年齡
    ，在短暫入伍訓練後立即被分派到龍蛇雜處之監所從事受刑
    人戒護之輔助工作，身處此種高度社會化及人際關係複雜之
    環境中，並在領導幹部縱容下，本易受到不良影響，一旦遭
    受利誘，在本身缺乏自制力及同儕壓力之下，極易產生偏差
    行為。分派替代役男進入監所服務，其制度妥當性如何雖非
    本判決所欲深入探討之問題，然就現實狀況及被告丁○○、
    所犯貪污治罪條例之罪名加以通盤考量，顯屬情輕法重，其
    犯罪之情狀顯可憫恕，縱使依上開法定事由減刑後，科以最
    低度刑仍嫌過重，爰依刑法第59條之規定，就被告丁○○所
    犯貪污治罪條例之罪再予酌量減輕其刑，期使其得回歸正常
    社會，終身以此為鑑，不再重蹈錯誤。至於被告丁○○尚有
    上述連續犯加重之情形，則先加後減之。
  (2)被告己○○所犯貪污治罪條例第4條第1項第5款3罪，情節輕
    微，其所得不正利益或財物均在5萬元以下，爰均依同條例
    第12條第1項之規定減輕其刑。又為紀念解除戒嚴20週年，
    予罪犯更新向善之機，所制定之中華民國96年罪犯減刑條例
    業於96年7月16日生效實施，本件被告己○○所犯上開貪污
    治罪條例之罪，犯罪時間在中華民國96年4月24日以前，且
    所犯之罪，所得之不正利益及財物均在5萬元以下，而有同
    條例第12條規定減輕其刑，依中華民國96年罪犯減刑條例第
    3條第1項第1款但書，合於減刑條件，並依該條例之規定各
    減其刑期2分之1。
  (四)分論併罰
    被告己○○所犯貪污治罪條例第4條第1項第5款之收受不正
    利益罪及收受賄賂罪2次犯行，時間相距雖僅有1月，惟被告
    己○○所犯收受不正利益罪部分，係受潘信義以提供女侍陪
    酒服務之不正利益，所為之請託而為違背職務之行為，至於
    被告己○○所為收受3千元賄賂罪，係因所輔導之代替役男
    以討價所得五五分帳方式向被告買假，二者均係偶然接獲在
    外友人潘信義及代替役男之請託，而萌生收受不正利益或賄
    賂款而為違背職務之行為，顯係犯意各別，應予分論併罰。
    公訴人認被告己○○係基於概括犯意所為，為連續犯而具有
    裁判上一罪之關係，尚有未洽。被告己○○所為上開2罪，
    犯意各別，所犯構成要件不同，應予分論併罰。被告丁○○
    所犯貪污治罪條例第4條第1項第5款之罪、同條例第6條第1
    項第5款之3罪（附表編號1至6為連續犯論以一罪，附表編號
    7、8犯罪時間係在刑法修正施行後各論以一罪），犯意各別
    ，行為互殊，應予分論併罰。
三、原判決認被告己○○、丁○○罪證明確而予科刑，固非無見
    ，惟查：本件被告己○○違背職務先後收受宴飲招待之不正
    利益與潘信義期約每月1萬元賄賂，均係在己○○違背職務
    之單一犯意之內，原判決認被告己○○上開行為，應分別論
    以違背職務收受不正利益及違背職務期約賄賂罪，顯與不當
    。又檢察官就替代役男收取受刑人走路工酬勞，起訴係認被
    告丁○○犯貪污治罪條例第4條第1項第5款之罪名，原審變
    更起訴法條，改論其等犯同條例第6條第1項第5款之罪名，
    然未說明其理由。且原審又漏未分別諭知被告丁○○就附表
    所示圖得之財物或與附表所示黃進強、李運祥、陳棨沛及李
    孟憲等共犯『連帶』追繳沒收或單繳追繳沒收，亦有未洽。
    又中華民國96年罪犯減刑條例業已於96年7月4日公布，於96
    年7月16日施行，被告己○○及丁○○所犯貪污治罪條例之
    罪，因有貪污治罪條例第12條減輕其刑之適用，依減刑條例
    第3條第1項第1款但書，亦有該條例減刑之適用，原判決未
    及審酌，亦有未當。檢察官上訴意旨指摘原判決有變更起訴
    法條未說明其理由等事由，為有理由；至於檢察官上訴意旨
    指被告丁○○另有理由四所載收取走路工貪污犯行，然尚乏
    積極證據可資認定，為無理由（詳後所述）；被告己○○上
    訴否認犯罪，被告丁○○上訴指摘原判決量刑過重，俱無理
    由。惟原判決既有上述可議之處，自無可維持，應由本院將
    原判決關於被告己○○公務員違背職務收受不正利益、公務
    員違背職務期約、公員違背職務收受賄賂、定應執行部分及
    丁○○部分均撤銷改判。
  (一)爰審酌：
  (1)被告己○○身為資深監獄管理員，負責替代役男之生活教育
    ，本應善盡職責，使監獄能確實發揮矯正之功能，並應以身
    作則，讓年輕識淺之替代役男有可資效法之典範，詎其未能
    善盡其職，形式上向替代役男進行勤前教育及政令宣導，實
    際上卻與替代役男共同違背職務，收受不法利益，及向替代
    役男收取賄賂，並共同聚眾賭博圖取利益，敗壞獄政至深且
    鉅，且其在罪證均已明確之情形下，仍設詞狡辯、推託卸責
    ，實難以在其身上看見絲毫之悔意，並考量其所圖得之利益
    尚非甚大等一切情狀，就其所犯2罪各量處如主文第2項所示
    之刑，及依貪污治罪條例第17條及刑法第37條第2項規定，
    宣告褫奪公權；並均依中華民國96年減刑條例之規定各減其
    刑2分之1，及依修正前刑法第51條第5款、8款之規定定其應
    執行之刑及執行之褫奪公權。又被告己○○向王建翔所取得
    之現金3千元，係其犯貪污治罪條例第4條第1項第5款之罪所
    得之財物，應依同條例第10條第1項之規定予以追繳沒收，
    如全部或一部無法追繳時，應依同條第2項之規定以其財產
    抵償之。至貪污治罪條例第10條第1項規定應予追繳者，係
    以貪污所得之財物為限，本件被告己○○與丁○○所共同圖
    得者係因而免於支出4萬2千元之招女侍陪酒服務費用之不法
    利益，並非得有財物，自無依該條規定諭知追繳（最高法院
    87年度台上字第3666號、89年度台上字1098號、96年度台上
    字第435號判決意旨參照），附此敘明。
  (2)被告丁○○年輕識淺，原本素行均尚稱良好（參見臺灣高等
    法院被告前案紀錄表），於分派至臺中監獄服替代役後，見
    有同儕利用職務機會替受刑人夾帶違禁物品牟取蠅利，因而
    受到金錢誘惑，一時是非不辨，進而同流合污，以致觸犯重
    罪，其犯罪所造成之危害不小，惟念及其犯罪時間並非甚長
    ，圖得之利益亦不多，且均坦承犯行，態度良好等一切情狀
    ，就所犯之各罪，各量處如主文第3項所示之刑，及依貪污
    治罪條例第17條及刑法第37條第2項規定，宣告褫奪公權；
    並均依中華民國96年減刑條例之規定各減其刑2分之1，及依
    修正前刑法第51條第5款、8款之規定定其應執行之刑及執行
    之褫奪公權。又被告丁○○，前未曾受有期徒刑以上刑之宣
    告，有臺灣高等法院被告前案紀錄表在卷可按，其等經本案
    偵查、審判程序及刑之宣告，當知警惕而無再犯之虞，本院
    綜核各情，認為其等所宣告之刑以暫不執行為適當，併依修
    正前刑法第74條第1款之規定宣告緩刑5年，以啟自新。至於
    貪污治罪條例第10條第1項規定應予追繳者，係以貪污所得
    之財物為限，本件被告丁○○就犯罪事實一部分，與己○○
    所共同圖得者係因而免於支出4萬2千元之招女侍陪酒服務費
    用之不法利益，並非得有財物，自無依該條規定諭知追繳。
    又二人以上共犯貪污之罪，應負共同責任，其共犯貪污所得
    財物，沒收追徵均採共犯連帶說；諭知沒收追繳，亦應由共
    犯連帶負責（最高法院88年度台上字第356號、92年度台上
    字第2422號判決參照）。被告丁○○就附表編號1至6所圖得
    之不法利益計3萬3千3百元，依上揭說明應連帶追繳沒收，
    如全部或一部無法追繳時，應以其財產抵償之。又被告就附
    表編號7所圖得之不法利益1千2百元，應連帶追繳沒收，如
    全部或一部無法追繳時，應以其財產抵償之。及附表編號8
    所圖得之不法利益1萬3千元，應追繳沒收，如全部或一部無
    法追繳時，應以其財產抵償之；扣案之香煙30包，係被告丁○○所有，供其犯附表編號10之罪預備之物，業據其供承在
    卷，爰依刑法第38條第1項第2款之規定宣告沒收。
四、不另為無罪諭知
    公訴意旨以：被告丁○○於95年6、7月間，夾帶香煙10條入
    監予受刑人鄧錫璜，並向家屬收取5千元之報酬，認被告丁○○就此涉有貪污治罪條例第4條第1項第5款之罪嫌（見起
    訴書附表一號7）。被告丁○○否認有此部分行，辯稱：伊
    並未於95年6、7月間夾帶香煙10條入監給鄧錫璜等語。按被
    告或共犯之自白，不得作為有罪判決之唯一證據，仍應調查
    其他必要之證據，以察其是否與事實相符，此為刑事訴訟法
    第156條第2項所明定。被告丁○○於95年11月15日檢察事務
    官詢問時，雖曾供承上開事實，惟受刑人鄧錫璜於檢察官偵
    訊時一概否認有向被告丁○○購買香煙，是此部分除被告丁○○偵查中之自白外，並無其他證據可資證明其偵查中之自
    白與事實相符，依上開說明，不得以被告丁○○偵查中之自
    白作為認定其有罪之唯一證據。此部分並無證據可證明被告
    丁○○犯罪，本應為其無罪之判決，然檢察官認此部分與被
    告丁○○於95年7月1日前之其他犯行具有連續犯之裁判上一
    罪關係，爰不另為無罪之諭知。
據上論斷，應依刑事訴訟法第369條第1項前段、第364條、第299
條第1項前段，貪污治罪條例第4條第1項第5款、第6條第1項第5
款、第8條第2項前段、第10條第1項、第2項、第12條第1項、第
17條，刑法第11條前段、第2條第1項前段、第28條（修正前）、
第31條第1項、第56條（修正前）、第59條、第51條第5款（修正
前）、第8款、第74條第1款（修正前）、第37條第2項（修正前
）、第38條第1項第2款（修正前），中華民國96年罪犯減刑條例
第2條第1項第3款、第3條第1項第1款但書、第7條、第14條，判
決如主文。
本案經檢察官乙○○到庭執行職務。
中    華    民    國    97    年    12    月    9    日
            刑事第六庭  審判長法  官  李  文  雄
                              法  官  邱  顯  祥
                              法  官  林  靜  芬
上列正本證明與原本無異。
如不服本判決應於收受送達後十日內向本院提出上訴狀，其未敘
述上訴之理由者並得於提起上訴後十日內向本院補提理由書（均
須按他造當事人之人數附繕本）「切勿逕送上級法院」。
                              書記官  高  勳  楠
中    華    民    國    97    年    12    月    9    日
附表：
 ┌──┬─────┬────────────┬────────────┐
 │編號│時     間 │     犯  罪  事  實     │獲得之不法利益及犯罪所得│
 │    │          │                        │財物之處理              │
 ├──┼─────┼────────────┼────────────┤
 │１  │95年4月間 │1.丁○○、黃進強、李運祥│1.收取走路工共5千元，由3│
 │    │          │  （檢察官另案偵辦中）共│  人均分。              │
 │    │          │  同夾帶電動玩具入監予某│2.丁○○與黃進強、李運祥│
 │    │          │  受刑人。              │  共同圖利所得財物新台幣│
 │    │          │2.電動玩具由家屬先購買，│  伍仟元應連追繳沒收，如│
 │    │          │  再由上開３人分工攜入監│  全部或一部無法追繳時，│
 │    │          │  獄。                  │  以其等財產抵償之。    │
 ├──┼─────┼────────────┼────────────┤
 │２  │95年4月間 │丁○○、黃進強共同夾帶香│1.鄭姚章姊夫呂學豪匯款至│
 │    │          │煙、文具等物入監給受刑人│  丁○○使用之帳戶 (中華│
 │    │          │鄭姚章。                │  郵政股份有限公司，戶名│
 │    │          │                        │  ：林志明，帳號：002119│
 │    │          │                        │  00000000 號），扣除成 │
 │    │          │                        │  本，共同獲得不法利1萬 │
 │    │          │                        │  元，由2人均分  。     │
 │    │          │                        │2.丁○○與黃進強共同圖利│
 │    │          │                        │  所得財物新台幣壹萬元應│
 │    │          │                        │  連追繳沒收，如全部或一│
 │    │          │                        │  部無法追繳時，以其等財│
 │    │          │                        │  產抵償之。            │
 ├──┼─────┼────────────┼────────────┤
 │３  │95年4月間 │丁○○於收受受刑人家人交│1.丁○○獲利100元。     │
 │    │          │付之600元後，由陳棨沛於 │2.丁○○與陳啟沛共同圖利│
 │    │          │94年4月某星期三、星期日 │  所得財物新台幣壹佰元應│
 │    │          │各夾帶5包（計接續夾帶10 │  連追繳沒收，如全部或一│
 │    │          │包）長壽香煙進入監獄宿舍│  部無法追繳時，以其等財│
 │    │          │交予丁○○，再由丁○○經│  產抵償之。            │
 │    │          │「阿忠」之受刑人交付給受│                        │
 │    │          │刑人鄧錫璜，陳棨沛僅向林│                        │
 │    │          │聖富取得購買香煙之成本50│                        │
 │    │          │0元，丁○○獲利100元。  │                        │
 ├──┼─────┼────────────┼────────────┤
 │４  │95年5月間 │丁○○、黃進強、李孟憲  │1.扣除成本後，共得不法利│
 │    │（起訴書誤│共同夾帶色情小說5 本、  │  益3千元，由3人均分。  │
 │    │載為95年4 │檳榔10包入監，以5,000 元│2.丁○○與黃進強、李孟憲│
 │    │、5月間） │販賣予某十二工受刑人。  │  共同圖利所得財物新台幣│
 │    │          │                        │  參仟元應連追繳沒收，如│
 │    │          │                        │  全部或一部無法追繳時，│
 │    │          │                        │  以其等財產抵償之。    │
 ├──┼─────┼────────────┼────────────┤
 │５  │95年5月間 │丁○○、黃進強共同夾帶打│1.扣除成本後，共得不法利│
 │    │          │火機100 顆入監出售給某十│  益4千元，由2人朋分。  │
 │    │          │二工之受刑人。          │2.丁○○與黃進強共同圖利│
 │    │          │                        │  所得財物新台幣肆仟元應│
 │    │          │                        │  連追繳沒收，如全部或一│
 │    │          │                        │  部無法追繳時，以其等財│
 │    │          │                        │  產抵償之。            │
 ├──┼─────┼────────────┼────────────┤
 │６  │95年5 、6 │黃進強、丁○○、李孟憲共│1.分兩次向吳三賢之家屬  │
 │    │月間      │同分批夾帶打火機至少20顆│  收取不法利益，合計1   │
 │    │          │、檳榔至少5 包給受刑人吳│  萬元，由3人均分。     │
 │    │          │三賢。                  │2.丁○○與黃進強、李孟憲│
 │    │          │                        │  共同圖利所得財物新台幣│
 │    │          │                        │  壹萬元應連追繳沒收，如│
 │    │          │                        │  全部或一部無法追繳時，│
 │    │          │                        │  以其等財產抵償之。    │
 ├──┼─────┼────────────┼────────────┤
 │７  │95年7月間 │丁○○、黃進強、李孟憲３│1.扣除成本後，共獲利1200│
 │    │          │人共同夾帶香煙2 條入監予│  元，由3人均分。       │
 │    │          │受刑人鄭姚章。          │2.丁○○與黃進強、李孟憲│
 │    │          │                        │  共同圖利所得財物新台幣│
 │    │          │                        │  壹仟貳佰元應連追繳沒收│
 │    │          │                        │  ，如全部或一部無法追繳│
 │    │          │                        │  時，以其等財產抵償之。│
 ├──┼─────┼────────────┼────────────┤
 │８  │95年年7 月│丁○○夾帶長壽牌香煙30包│1.於95年7月間向受刑人「 │
 │    │至8 月間  │入監，擬伺機交付與某七工│  阿健」親友收取不法利益│
 │    │          │綽號「阿健」之受刑人，惟│  13,000元走路工。      │
 │    │          │尚未交付即被查獲扣案。  │2.丁○○圖利所得財物新台│
 │    │          │                        │  幣壹萬參仟元應繳沒收，│
 │    │          │                        │  如全部或一部無法追繳時│
 │    │          │                        │  ，以其財產抵償之。    │
 └──┴─────┴────────────┴────────────┘


司法院資訊處製作；財團法人民間司法改革基金會備份。
